臺灣臺中地方法院民事判決　95年度重訴字第224號
原　　　告　明輪工業股份有限公司
　　　　　　　　　　　　弄20.
法定代理人　戊○○
訴訟代理人　洪塗生律師
複　代理人　丁○○律師
被　　　告　辛○○○
　　　　　　　　　　　　弄20.
訴訟代理人　施志明律師
複　代理人　甲○○
上列當事人間請求所有權移轉登記事件，本院於民國96年2月8日
言詞辯論終結，判決如下：
    主      文
被告應將如附表所示之土地所有權移轉登記予原告。
訴訟費用由被告負擔。
    事實及理由
壹、原告起訴主張：一、坐落台中縣豐原市○○段第49之1、49
    之2、49之3、54之15、54之16、54之17地號土地，為原告分
    別於民國（下同）65年及73年間向他人所購買，前開土地均
    係農業用地，因法令限制致無法辦理所有權移轉登記予原告
    名下，遂登記於有自耕能力之訴外人陳景輝、丙○名下。嗣
    再經原告公司董事長即訴外人涂錦標於75年10月6日，指定
    再將前開土地暫登記於其三子之配偶即被告名下，當時並約
    定原告得隨時請求被告將前開土地之一部或全部移轉予原告
    所指定之人，且由原告保存前開土地之所有權狀。二、其後
    ，前開土地經分割或重測而變更為如附表所示之9筆土地，
    且89年1月26日新修正之土地法，取消私有農地移轉須有自
    耕能力之限制，原告遂請求被告依約提供文件辦理過戶，然
    被告仍拒絕辦理，爰以起訴狀之送達表示終止系爭借名登記
    契約，請求被告移轉登記前開土地所有權予原告。三、若認
    兩造間並無契約關係，然被告無法律上原因而受有前開土地
    所有權登記之利益，致原告受有損害，被告係基於給付而受
    利益，兩造當事人間具有給付關係，而給付欠缺目的，自屬
    不當得利。因系爭土地原屬農業用地，而不得移轉於私法人
    ，故若認前開借名登記契約無效，原告仍得依不當得利返還
    請求權請求被告返還系爭土地。四、系爭土地均為農業用地
    ，但非農業發展條例第3條第11款之耕地，自無同條例第33
    條私法人不得承受耕地之適用，此由農業發展條例第3條第1
    1款之修正前後文義、同條例第3條、第16條之修正立法理由
    即明等語。並聲明：（一）被告應將如附表所示9筆土地之
    所有權移轉登記予原告。（二）訴訟費用由被告負擔。
貳、被告則以：一、否認兩造間有系爭信託契約之存在，兩造間
    就系爭土地並無任何約定。至原告所提之切結書僅足證明其
    與陳景輝、丙○之信託關係，不足證明兩造間有何信託關係
    。況原告與他人間之信託契約均立有書面，若兩造間確有信
    託關係，為何未立書面，反足證明兩造間確無信託關係存在
    。被告之公公即涂錦標將系爭土地移轉登記予被告時，亦無
    任何約定，況涂錦標（於88年間死亡）於生前曾向被告之夫
    即訴外人己○○表示系爭土地不必再為過戶；且系爭土地之
    地價稅，自78年起均由己○○繳納；被告之婆婆即訴外人涂
    璉霧任原告公司董事長時，更向被告夫婦表示不必再辦過戶
    ，涂璉霧於94年過世前，兩造就系爭土地均未曾有何爭執。
    二、證人陳塗阿格證稱其供述之事實，均由陳景輝告知，其
    證詞自無證明力。而證人乙○○之證詞亦無法證明系爭土地
    登記為被告所有之原因，究係買賣或贈與或其他契約。至切
    結書部分未經被告簽名，且係涂錦標指示乙○○製作，應無
    證據能力。而證人庚○○所證述抽籤並非事實，其餘以抽籤
    為前提之證詞，亦屬不實，故其證詞亦不實在。三、系爭土
    地除第564號土地為保護區外，其餘均為農業區，而豐原市
    為縣轄市，依區域計畫法第5條之規定，係屬應實施區域計
    畫之區域，另依區域計畫法施行細則第9條之規定，系爭土
    地均為農業發展條例第3條第11款所定之耕地，而原告為私
    法人，依農業發展條例第33條之規定，不得承受耕地，原告
    請求移轉登記前開土地之所有權，亦無理由。四、兩造間縱
    有返還系爭土地之約定，亦係以不能之給付為標的，其約定
    仍屬無效，原告主張有民法第246條第1項但書規定之情形者
    ，應負舉證之責任。五、如原告對被告就系爭土地有不當得
    利返還請求權，然已罹於15年之消滅時效期間等語，資為抗
    辯。並聲明：（一）原告之訴駁回。（二）訴訟費用由原告
    負擔。
參、得心證之理由
一、按借名登記契約，謂當事人約定，一方經他方同意，而就屬
    於一方現在或將來之財產，以他方之名義，登記為所有人或
    其他權利人。而借名登記契約與勞務契約性質相近，但與民
    法民文規定之僱傭、承攬、委任等典型勞務契約仍有差異，
    故應為無名契約，其若無違反強制、禁止規定或違反公序良
    俗之情形，自屬有效。其當事人間之權利義務，應依當事人
    約定內容決定之，契約未約定者，應以補充解釋之方法決定
    之，於補充解釋時，則應參考民法關於委任之相規定，原則
    上，借名者得隨時請求返還。次按不具自耕能力之人承受農
    地，雖屬以不能給付為契約標的，依民法第246條第1項前段
    規定為無效，但其不能情形可以除去，而當事人訂約時並預
    期於不能情形除去後為給付者，其契約仍為有效，故無自耕
    能力之買受耕地之人將買賣標的物之農地指定移轉予有自耕
    能力之第三人者，其買賣契約仍為有效，此為最高法院向來
    之見解。故借名登記契約之借名人雖無自耕能力，而將其所
    買受耕地移轉予有自耕能力之第三人即出名者，並有前開民
    法第246條第1項但書規定之情形者，則其借名登記契約，應
    認有效。查：
（一）系爭土地由原告出資購買，因法令限制而曾登記於丙○、
      陳景輝名下，而現登記於被告名下，有切結書、土地所有
      權狀、土地登記第二類謄本在卷可證，自堪信為真實。
（二）證人乙○○結證稱涂錦標於78年間請其書立系爭切結書，
      載明系爭土地為原告所有，而登記在被告名下等內容等情
      明確（見本院95年9月26日言詞辯論筆錄），核與卷附之
      系爭切結書內容相符。而證人庚○○結證稱系爭土地為原
      告所有，因買土地時，無自耕農身分不能登記，故登記在
      其他親戚名下，因其等亦為自耕農，而當時原告之董事長
      為其父親，嗣因自耕農身分取得放寬，故代書建議將系爭
      土地登記回來，以免後患，其等3兄弟為原告公司實際經
      營者，即在其父即明輪公司董事長監督下以抽籤決定系爭
      土地登記何人名下，抽籤結果由老三己○○抽中，且己○
      ○太太即被告（當時叫涂黃圓）有自耕農身分，故登記在
      被告名下，但有一前提，即等政府放寬政策後，要回復登
      記到原告公司名下，因系爭土地係由原告出資購買；與系
      爭土地所有權狀均由原告明輪公司董事長保管，即當時由
      其父保管，其父過世後，由原告公司董事長即其母保管，
      其母過世後，現則由現任董事長戊○○保管等語明確（見
      本院95年10月26日言詞辯論筆錄）。則由前開事證相互參
      酌以觀，系爭土地確係原告經被告同意，而就屬於原告之
      財產，以被告之名義登記為所有權人，且兩造訂約時並預
      期於不能情形除去後，被告應將系爭土地返還登記予原告
      ，均可認定。至證人己○○之證詞與被告之抗辯，均核與
      前開事證不符，自不足採信。
（三）又系爭土地非屬農業發展條例第3條第1項第11點規定之耕
      地，不受農業發展條例第33條私法人不得承受耕地之限制
      ，亦有台中縣豐原地政事務所95年12月18日豐地登字第09
      50014153號函在卷可證。從而，原告本於系爭借名登記契
      約，請求被告返還系爭土地，自屬有據。
二、綜上所述，原告本於借名登記契約，請求被告移轉登記如附
    表所示之土地所有權，為有理由，應予准許。
三、、本件事證已臻明確，兩造所為之其他主張，陳述並所提之
    證據，經審酌後，認均與本件之結論無礙，不再一一論述，
    併予敘明。
肆、訴訟費用負擔之依據：民事訴訟法第78條。
中　　華　　民　　國　　 96　　年　　2　　月　　27　　日
                  民事第三庭    法  官  陳卿和
正本係照原本作成。
如對本判決上訴，須於判決送達後20日內向本院提出上訴狀。
中　　華　　民　　國　　 96　　年　　2　　月　　27　　日
                                書記官  葉泰濃
